臺北高等行政法院判決　　　　　　　　　　　　　　九十二年度訴字第一二八一號
　　　　　　　　　　　　　　　.
　　原　　　告　甲○○
　　被　　　告　經濟部國際貿易局
　　代　表　人　黃志鵬（局長）
　　訴訟代理人　乙○○
右當事人間因優惠存款事件，原告不服經濟部中華民國九十二年一月二十三日經訴字
第○九二○六二○一○三○號訴願決定，提起行政訴訟，本院判決如左：
　　主  文
原告之訴駁回。
訴訟費用由原告負擔。
　　事  實
一、事實概要：
    原告主張其原任職於行政院人事行政局，於民國六十八年七月十六日調任經濟部
    所屬國際貿易局服務，並於七十一年二月一日擇領一次退休金並受領相關之金錢
    給付後辦理退休，於同年年底轉往美國任職，直至八十九年方回國定居。回國後
    經由媒體報導知悉，時有因軍公教人員請領退休金及辦理優惠存款之爭議事件發
    生，從其審閱前已領取之退休金，發現行政院六十四年三月六日台（六四）人政
    肆字第○四九六四號函及銓部六十四年一月二十二日（六四）台為特三字第四
    五四四二號函、六十四年七月一日（六四）台為特三字第二○六五一號函所為限
    制實施單一薪俸機關人員退休後辦理優惠存款之釋示，係以法位階較低之「函釋
    」限制公務人員依法辦理退休請領退休金及辦理優惠存款之權益。原告乃於九十
    一年七月九日函請經濟部所屬國際貿易局詢問有關退休金之問題，被告於九十一
    年八月二十九日以貿人字第○九一○八五○四一六–○號函復，並隨函檢附七十
    年七月一日起實施之「實施單一薪給機關職員薪給標準表」及「全國軍公教人員
    待遇支給辦法」中公務人員薪俸額標準表影本各一份予原告。原告不服，提起訴
    願，經遭決定不受理，遂向本院提起行政訴訟。
二、兩造聲明：
　(一)原告聲明：
    1.訴願決定及原處分均撤銷。
    2.被告應給付原告短付退休金新台幣（下同）二千一百五十三萬九千九百十三元
      ，暨自訴狀繕本送達翌日起，按週年利率百分之十八計算之利息。
    3.允准辦理退休優惠存款，並給付原可因辦理優惠存款所生之利息，共一千八百
      六十七萬五千九百二十七元。
    4.恢復辦理優惠存款一百四十萬七千元。
    5.前二、三項計算之金額，係依優惠存款年息百分之十八、十六計算至九十二年
      一月底，至於九十二年二月一日後未能給與賠償額，將依據優惠存款二十二年
      本利和與二十一年本利和之差額除三百六十五天計算，需每逾一日加計利息償
      付，每日金額一萬七千零九十五．五元，於九十三年二月一日起需再加計利息
      百分之十八為每日金額二萬一百七十二元，賠償至原告收到該款項之日為止。
    6.訴訟費用由被告負擔。
  (二)被告聲明：
    駁回原告之訴。
三、兩造之爭點：原告申請被告應給付其所稱短付之退休金及應允准辦理優惠存款，
    是否合法有據？
　(一)原告主張之理由：
    1.就程序方面而言，原告因不服訴願決定，依訴願法第九十條規定：「訴願決定
      書應附記，如不服決定，得於決定書送達之次日起二個月內向高等行政法院提
      起行政訴訟。」經查原告於九十二年一月二十五日收悉原訴願決定之送達，爰
      於法定期間提起行政訴訟。按司法院釋字第一八七號解釋意旨謂：「公務人員
      依法辦理請領退休金，乃行使法律基於憲法規定所賦予之權利，應受保障。其
      向原服務機關請求核發服務年資或未領退休金之證明，未獲發給者，在程序上
      非不得依法提起訴願或行政訴訟。」「公務人員於公法上財產請求權，遭受損
      害時，得依訴願或行政訴訟程序請求救濟。」司法院釋字第三一二號解釋亦謂
      ：「公務人員之公法上財產請求權，遭到損害時，得依訴願或行政訴訟程序請
      求救濟，…。」故原告提起行政訴訟以資救濟，洵屬合法。
    2.原告原任職於行政院人事行政局，嗣於六十八年七月十六日調任經濟部國際貿
      易局服務，並於七十一年二月一日自願退休，當時原告係擇領一次退休金後辦
      理退休，退休後於同年底轉往美國任職，直到八十九年方回國定居，回國後經
      媒體報導始知，軍公教人員請領退休金生有爭議事件，經原告多方詢問後始知
      其前已領取之退休金計算有誤，侵害原告請領退休金之權利。
    3.公務人員退休法第六條第二項及第三項規定：「一次退休金，以退休人員最後
      在職之月俸額，及本人實物代金為基數」「一次退休金，除前項規定外，並一
      律加發兩年眷屬補助費及眷屬實物代金。」而月俸額依據公務人員退休法第八
      條規定：「本法所稱月俸額，包括實領本俸及其他現金給與」。經查原告經核
      定任職年資為二十五年五個月，故退休金核定為五十二個基數，依據七十一年
      七月一日實施之實施單一薪給機關職員薪給標準表，原告依其職等其月俸額為
      二萬一千九百二十元，故原告應領退休金應為一百二十三萬二千九百元，較原
      告實領金額短少六十六萬六千三百八十元，但行政院卻以六十四年三月六日所
      發台（六四）人政肆字第○四九六四號函說明三：「各該機關人員之保險費、
      考績獎金、退休金、撫卹金等，仍應依法照一般行政機關同等級公務人員待遇
      之計算標準支給。」來限制單一俸給機關公務人員退休金之月俸額，而依中央
      法規標準法第五條，關於人民之權利、義務者，應以法律定之規定，被告本應
      依該等函釋核發退休金予原告，但行政院卻在沒有法律授權之情況下擅自發布
      命令指稱原告服務之經濟部國際貿易局應適用單一俸給制，限制公務人員退休
      金領取的標準，且違法不當剋扣原告之退休金，造成原告權益受損，又因原告
      原任職之行政院人事行政局係非實施單一俸給制之機關，至原告即將退休前兩
      年半始轉任至實施單一俸給制之被告，依本院九十年度訴字第六一三七號判決
      意旨，原告本得依法辦理退休金優惠存款，但因被告誤用法令導致未能辦理優
      惠存款，爰以原告短收之退休金六十六萬六千三百八十元，依退休人員優惠利
      率每年百分之十八計算迄今，共計短少二千一百五十三萬九千九百十三元。
    4.退休公務人員一次退休金優惠存款辦法第二條規定，只要符合其所列之規定即
      可辦理，並且退休公務人員一次退休金優惠存款辦法，乃依據公務人員退休法
      施行細則第三十二條第一項規定訂之，而銓部卻以六十四年一月二十二日（
      六四）台為特三字第四五四四二號函釋及六十四年七月一日（六四）台為特字
      第二○六五一號函釋，來限制單一俸制機關退休人員不得辦理公務人員退休優
      惠存款，卻無法源依據，不僅違反中央法規標準法第五條第二款的規定，造成
      原告在財產權上的損害；且原告在一般行政機關服務超過百分之九十之年資，
      據本院九十年度訴字第六一三七號判決，明確指出公務員優惠存款要點違反憲
      法保障的公平比例原則，不得依公務員最後在職機關支薪方式作為標準作為是
      否辦理優惠存款之標準，因此原告應可分段依其在行政院人事行政局及台北市
      政府等機關之年資所給予之退休金，來辦理優惠存款。
    5.被告稱原告申請自願退休，皆依當時相關法令辦理，然依據經濟部六十三年八
      月七日經（六三）人二○五六九號函，被告所屬人員待遇准自六十三年七月起
      比照國營事業機構單一薪給辦法辦理，復依行政院六十四年三月六日台（六四
      ）人政肆字第○四九六四號函說明三規定，貿易局等機關人員之保險費、考績
      獎金、退休金、撫卹金等，仍應依法照一般行政機關同等級公務人員待遇之計
      算標準支給，再依銓部六十四年七月一日台為特三字第二○六五一號規定貿
      易局等單一薪俸機關人員，其所領之一次退休金，函釋不予再辦理優惠存款。
      銓部六十四年一月二十二日（六四）台為特三字第四五四四二號函釋稱，領
      取單一薪俸機關人員之俸額，已較一般行政機關人員優厚，如再准辦理優惠存
      款，與一般行政機關退休人員相較，實有欠公允，為求公平合理，在六十四年
      二月一日以後退休者，不再辦理優惠存款，然此函釋並無事實依據，依七十一
      年一月不同機關所領待遇比較表，可證明領取單一薪俸機關之待遇為最低。
    6.公務人員退休法第九條規定，退休金之追訴時效為五年，另有但書明訂，有不
      可抗力之特殊之原因未能行使其權益時除外。原告於七十一年底，應聘赴美任
      職，出國逾半年以上，當時原告戶籍已被戶政機關除戶註銷戶籍，又未知原告
      退休權益遭受侵害，故在法制上已不可抗力而未能行使權益。另銓部於八十
      五、八十六、八十七年分三年補發自五十九年以後之退休人員退休金，其時程
      達二十八年之久，原告自八十七年領取補償退休金後迄九十一年九月間，由被
      告提供行政院、銓部違法文件，至今亦未逾五年，故原告對本案追訴時效並
      無程序上之問題。
    7.依憲法保障的公平比例原則及本院九十年度訴字第六一三七號判決中，不得以
      公務員最後在職機關支薪方式，作為可否辦理標準，應分段依實際年資給付之
      見解，可證原告具有百分九十年資應合法可辦理優惠存款。
　(二)被告主張之理由：
    1.原告向被告函詢其退休金之疑義時，被告即於九十一年八月二十九日以貿人字
      第○九一○八五○四一六–○號函復，僅係行政機關所為單純事實之陳述或理
      由之說明，並非就其退休案件有所准駁而發生公法上法律效果之行政處分，且
      退休案件核處權限在銓部，被告僅係將申請人退休事件函報而已。
    2.對原告申請自願退休案，皆依當時相關法令辦理，按被告所屬人員待遇依據經
      濟部六十三年八月七日經（六三）人二○五六九號函轉行政院六十三年七月二
      十四台六十三人政肆字第一八一四四號函核定，准自六十四年度起（六十三年
      七月起）比照國營事業機構單一薪給辦法辦理。復依行政院六十四年三月六日
      台（六四）人政肆字第○四九六四號函說明三規定：貿易局等機關人員之保險
      費、考績獎金、退休金、撫卹金等，仍應依法照一般行政機關同等級公務人員
      待遇之計算標準支給。查原告所稱退休公務人員退休金優惠存款辦法第二條，
      本辦法所適用之退休人員，以支領一次退休金者為限。惟銓部六十四年七月
      一日以台為特三字第二○六五一號解釋略稱：凡未依行政院公布全國軍公教人
      員待遇支給辦法之公務人員俸額標準表支俸額者，雖係依公務人員退休法核准
      退休，其所領之一次退休金，不予再辦理優惠存款。復查該部六十四年一月二
      十二日（六四）台為特三字第四五四四二號解釋亦明釋，凡未依行政院公布全
      國軍公教人員待遇支給辦法之公務人員俸額標準表支俸額者，其退休給與，已
      較一般行政機關人員優厚，如再准辦理優惠存款，與一般行政機關退休人員相
      較，實有欠公允，為求公平合理，其在六十四年二月一日以後退休者，不再辦
      優惠存款。原告既係於七十一年二月一日退休，其退休日係在上開日期之後，
      自當依據該規定辦理。
    3.原告稱應可分段依其在行政院人事行政局及台北市政府等機關年資所給予之退
      休金，辦理優惠存款一節，按財政部、銓部於八十八年修正退休公務人員退
      休金優惠存款辦法第二條第一項規定，退休公務人員一次退休金辦理優惠存款
      ，須合於下列各款條件：一、依公務人員退休法辦理退休。二、最後在職之機
      關係適用行政院訂定之全國軍公教員工待遇支給要點之公務人員俸額標準表支
      薪。依八十四年七月一日公務人員退休法修正施行前原規定標準核發之一次退
      休金。同條第二項規定，如因機關改制或待遇類型變更始符合前項規定之機關
      ，其人員於中華民國八十四年六月三十日以前曾任符合併計公務人員退休之年
      資，未曾領取待遇差額、退休金差額或未支領單一薪給、中美基金、實施用人
      費率或未實施用人費率事業機構待遇者，其任職期間所計給之一次退休金得辦
      理優惠存款。同條第三項規定，前項規定，自中華民國八十八年七月一日施行
      。而原告與上揭辦法第二條第一項第二款、第二項、第三項規定不符，自無適
      用之餘地。
    4.原告於七十年十二月申請自願退休時，所俸級為第八職等本俸五級，當時被
      告所屬人員待遇，係實施單一薪給，乃依行政院六十四年三月六日台（六四）
      人政肆字第○四九六四號函說明三規定：貿易局等機關人員之保險費、考績獎
      金、退休金、撫卹金等，仍應依法照一般行政機關同等級公務人員待遇之計算
      標準支給。以被告所屬人員退休案件，核處及退休金支給權限為銓部，該部
      依原告俸級及前項規定，計算核給之一次退休金，與七十年七月一日起實施之
      公務人員薪俸額標準表，原告之俸額應為九、一○五元，加本人配給代金八三
      八元，共計九、九四三元為基數，採計任職年資二十五年五個月，依公務人員
      退休法規定給與五十二個基數，給付五一七、○三六元，另加發眷屬四大口兩
      年眷屬實物代金（每人每月五二四元）及眷屬補助費（每人每月四十元），總
      計支領一次退休金五七一、一八○元。復以七十一年一月實物代金調整，已依
      規定補發原告應領之差額，依當時規定，銓部所核計原告之一次退休金，正
      確無誤。
    5.另查原告領取之一次退休金，係以公務人員薪俸額標準表所列本俸計給，未依
      八十二年一月二十日總統令修正公布前之公務人員退休法第八條規定，含其他
      現金給與部分，渠據八十四年十月十七日考試院、行政院會同發布之公務人員
      退休金其他現金給與補償金發給辦法申請補償金，依退休時，所為五○五俸
      點，核給五十二個基數，以每一基數補償金額之三分之一計算，則一、三八六
      乘五二，每年七二、○七二元，三年銓部共計核給二一六、二一六元。
　　理  由
一、按「人民對於中央或地方機關之行政處分，認為違法或不當，致損害其權利或利
    益者，得依本法提起訴願。但法律另有規定者，從其規定。各級地方自治團體或
    其他公法人對上級監督機關之行政處分，認為違法或不當，致損害其權利或利益
    者，亦同。」「本法所稱行政處分，係指中央或地方機關就公法上具體事件所為
    之決定或其他公權力措施而對外直接發生法律效果之單方行政行為。前項決定或
    措施之相對人雖非特定，而依一般性特徵可得確定其範圍者，亦為行政處分。有
    關公物之設定、變更、廢止或一般使用者，亦同。」「訴願事件有左列各款情形
    之一者，應為不受理之決定：一、訴願書不合法定程式不能補正或經通知補正逾
    期不補正者。．．．八、對於非行政處分或其他依法不屬訴願救濟範圍內之事項
    提起訴願者。」分別為訴願法第一條、第三條、第七十七條第八款定有明文。再
    「提起訴願，以有行政處分之存在為前提要件。所謂行政處分，乃行政主體就具
    體事件所為之發生法律上效果之單方的行政行為。至行政官署所為單純的事實之
    敘述或理由之說明，既不因該項敘述或說明而生法律效果，自非行政處分，人民
    對之，即不得提起訴願。」亦經最高行政法院著有四十四年判字第十八號判例可
    資參照。
二、本件原告所不服之原處分係被告九十一年八月二十九日貿人字第０九一０八五０
    四一六─０號函（九十三年三月二十四日準備程序筆錄參照）。經查，該函係因
    原告於九十一年七月九日函請被告詢問有關退休金之問題，被告於九十一年八月
    二十九日以貿人字第○九一○八五○四一六–○號函復原告略以：「：：二、說
    明：僅就來函所提問題說明如次：（一）本局係民國六十三年七月一日起實施單
    一薪給待遇之行政機關，有關在職人民待遇、福利、退休金之核給等事宜，均係
    依照考試院等上級機關所訂法令辦理，非本局所能置喙。台端對當年所領退休金
    ，倘認為有損應享權益，宜向主管退休法令之機關陳述，始能獲明確且具體之答
    覆。（二）本局自民國七十年迄今支領一次退休金人數僅二十七人，占該期間總
    退休人數百分十八．七五。（三）檢附七十年七月一日起實施之『實施單一薪給
    機關職員薪給標準表』及『全國軍公教人員待遇支給辦法』中公務人員薪俸額標
    準表影本一份，：：」等語。原告於九十一年七月九日函請被告詢問有關退休金
    之問題時，並未表明該函係向被告申請請求准許辦理退休優惠存款，其僅表明為
    退休有關之事，請被告查明告知被告單一薪俸標準金額、單一月俸額、原告員工
    實物代金額，以資比對退休金核發數是否有誤等情。而被告上開九十一年八月二
    十九日以貿人字第○九一○八五○四一六–○號函復內容係就原告所提問題單純
    事實之陳述或疑義之理由說明，並非行政主體基於職權就具體事件，所為發生公
    法上法律效果之行政處分。依前揭說明，本件原告就被告九十一年八月二十九日
    以貿人字第○九一○八五○四一六–○號函應不得提起行政爭訟。訴願決定就原
    告此部分之訴願為不受理決定，於法核無不合。原告就此部分請求撤銷被告九十
    一年八月二十九日以貿人字第○九一○八五○四一六–○號函及訴願決定，為不
    合法，應予駁回。
三、原告另請求1.被告應給付原告短付退休金二千一百五十三萬九千九百十三元，暨
    自訴狀繕本送達翌日起，按週年利率百分之十八計算之利息。2.允准辦理退休優
    惠存款，並給付原可因辦理優惠存款所生之利息，共一千八百六十七萬五千九百
    二十七元。3.恢復辦理優惠存款一百四十萬七千元。4.前一、二項計算之金額，
    係依優惠存款年息百分之十八、十六計算至九十二年一月底，至於九十二年二月
    一日後未能給與賠償額，將依據優惠存款二十二年本利和與二十一年本利和之差
    額除三百六十五天計算，需每逾一日加計利息償付，每日金額一萬七千零九十五
    ．五元，於九十三年二月一日起需再加計利息百分之十八為每日金額二萬零一百
    七十二元，賠償至原告收到該款項之日為止。經查，原告於七十年十二月申請自
    願退休時，所俸級為第八職等本俸五級，當時被告所屬人員待遇，係實施單一
    薪給，依行政院六十四年三月六日台（六四）人政肆字第○四九六四號函說明三
    規定：貿易局等機關人員之保險費、考績獎金、退休金、撫卹金等，仍應依法照
    一般行政機關同等級公務人員待遇之計算標準支給。被告所屬人員退休案件核處
    、退休金支給，以及退休金得否辦理優惠存款，權限應為銓部。原告如認銓
    部核給之退休金有誤，應予補發，以及就退休金應准辦理優惠存款，自應向銓
    部請求。從而，原告向被告請求1.被告應給付原告短付退休金二千一百五十三萬
    九千九百十三元，暨自訴狀繕本送達翌日起，按週年利率百分之十八計算之利息
    。2.允准辦理退休優惠存款，並給付原可因辦理優惠存款所生之利息，共一千八
    百六十七萬五千九百二十七元。3.恢復辦理優惠存款一百四十萬七千元。4.前一
    、二項計算之金額，係依優惠存款年息百分之十八、十六計算至九十二年一月底
    ，至於九十二年二月一日後未能給與賠償額，將依據優惠存款二十二年本利和與
    二十一年本利和之差額除三百六十五天計算，需每逾一日加計利息償付，每日金
    額一萬七千零九十五．五元，於九十三年二月一日起需再加計利息百分之十八為
    每日金額二萬零一百七十二元，賠償至原告收到該款項之日為止，為當事人不適
    格，應予駁回。至其實體理由，已不影響本件判斷結果，爰不予論述。
據上論結，本件原告之訴為一部無理由，一部不合法，爰依行政訴訟法第九十八條第
三項、第一百零七條第一項第十款後段、第一百零四條，民事訴訟法第九十五條，判
決如主文。
中　　　華　　　民　　　國　　九十三　　年　　　七　　　月　　　八　　　日
                           臺 北 高 等 行 政 法 院  第二庭
           　　　　　　　　　　　　　　　　　審判長 法　官  姜素娥
           　　　　　　　　　　　　　　　　　　　　 法　官  林文舟
           　　　　　　　　　　　　　　　　　　　　 法　官  陳國成
右為正本係照原本作成。
如不服本判決，應於送達後二十日內向本院提出上訴狀並表明上訴理由，如於本判決
宣示後送達前提起上訴者，應於判決送達後二十日內補提上訴理由書（須按他造人數
附繕本）。
中　　　華　　　民　　　國　　九十三　　年　　　七　　　月　　　九　　　日
            　　　　　　　　　　　　　　    　      書記官  王英傑
